【裁判字號】    99,婚,83
【裁判日期】    991019
【裁判案由】    離婚
【裁判全文】
臺灣臺南地方法院民事判決                99年度婚字第83號
原      告  甲○○
被      告  乙○○DANG .
上列當事人間請求離婚事件，經本院於民國99年10月6日言詞辯
論終結，判決如下：
    主      文
准原告與被告離婚。
訴訟費用新臺幣伍仟捌佰元由被告負擔。
    事實及理由
壹、程序方面：
一、按訴狀送達後，原告不得將原訴變更或追加他訴。但請求之
    基礎事實同一者，不在此限，民事訴訟法第255條第1項第2
    款定有明文。
二、經查，本件原告起訴時，其起訴書狀所記載之訴訟標的法律
    關係為「民法第1052條第1項第5款」即「夫妻之一方以惡意
    遺棄他方在繼續狀態中」，有原告之起訴書狀在卷可稽。嗣
    原告於99年10月6日言詞辯論期日，當庭以言詞追加民法第1
    052條第2項即「有前項以外之重大事由，難以維持婚姻者，
    夫妻之一方得請求離婚。但其事由應由夫妻之一方負責者，
    僅他方得請求離婚。」為訴訟標的法律關係，經記明言詞辯
    論筆錄在案，有本院99年10月6日言詞辯論筆錄在卷可參，
    核原告所為訴訟標的之追加，其追加前後，請求之基礎事實
    均同一，參諸前開規定，即為法之所許，合先敘明。
三、本件被告未於言詞辯論期日到場，核無民事訴訟法第386條
    所列各款情形，爰依原告之聲請，由其一造辯論而為判決。
貳、實體方面：
一、本件原告起訴主張：
  (一)原告甲○○（男，民國○○年○月○○日生，身分證統一編號：Ｚ
    000000000號）與被告乙○○（DANG THI BE NAM，女，1987
    年9月19日生，越南國籍）於97年9月17日在越南芹苴市登記
    結婚，98年1月5日在我國戶政機關辦理結婚登記，兩造婚後
    未生育子女。
  (二)被告在98年1月19日入境我國，但在臺灣住不習慣，常表示
    其想家。98年6月間被告告知原告她想家，希望回越南住幾
    天再回來臺灣，原告表示同意並為被告購買來回機票，98年
    6月12日原告載被告至高雄其四姐家，隔天即98年6月13日再
    由被告四姐載被告至高雄機場搭機出境返回越南。被告返回
    越南後起初幾天，原告都有打電話與被告連絡，被告表示其
    大約十天左右要回臺灣，但到了第九天，被告即表示她在臺
    灣住不習慣，她不要再回臺灣與原告同住了，原告再打電話
    至越南，被告家人即不讓被告接電話，之後被告三姐告訴原
    告，被告已經搬離娘家自己在外居住，兩造之後即未再連絡
    ，迄今已有一年左右，均無任何互動往來。
  (三)被告返回越南迄今已有一年四個月左右，拒絕返回臺灣與原
    告同居，顯係以惡意遺棄原告在繼續狀態中，原告自得依民
    法第1052條第1項第5款規定，請求判決離婚。又兩造分居長
    達一年四個月，且已有一年均未連絡往來，兩造僅共同生活
    五個月左右，被告因在臺灣會想家且住不習慣，無意再與原
    告維持婚姻關係，原告亦不願意再等待，兩造婚姻關係已經
    破裂而無法維持，亦符合民法第1052條第2項所定之重大事
    由。爰依民法第1052條第1項第5款、同條第2項規定，提起
    本件訴訟等情。並聲明：請准原告與被告離婚。
二、被告未於言詞辯論期日到場，亦未提出書狀作任何聲明或陳
    述。
三、得心證之理由：
  (一)按離婚依起訴時夫之本國法及中華民國法律，均認其事實為
    離婚原因者，得宣告之。但配偶之一方為中華民國國民者，
    依中華民國法律，涉外民事法律適用法第14條定有明文。
  (二)原告主張其為中華民國人民，被告為越南國人民，兩造於97
    年9月17日在越南芹苴市登記結婚，98年1月5日在我國戶政
    機關辦理結婚登記，兩造婚後未生育子女之事實，業據原告
    提出戶籍謄本1份、結婚證書1份、司法履歷表1份為憑，核
    屬相符，並經本院依職權向臺南縣佳里鎮戶政事務所調閱兩
    造結婚登記相關資料，有臺南縣佳里鎮戶政事務所99年2月
    10日南縣佳戶字第0990000348號函及所附戶籍謄本、用中文
    姓名聲明書、結婚證書附卷可考，自足信為真正。查原告為
    中華民國人民，被告為越南國人民，則兩造關於離婚之準據
    法，依上開規定，應適用中華民國法律。
  (三)原告另主張被告在98年1月19日入境我國，但在臺灣住不習
    慣，常表示其想家。98年6月間被告告知原告她想家，希望
    回越南住幾天再回來臺灣，原告表示同意並為被告購買來回
    機票，98年6月12日原告載被告至高雄其四姐家，隔天即98
    年6月13日再由被告四姐載被告至高雄機場搭機出境返回越
    南。被告返回越南後起初幾天，原告都有打電話與被告連絡
    ，兩造之後未再連絡，迄今已有一年左右，均無互動往來之
    事實，業據原告舉證人即友人黃春龍到庭證稱：「就我所知
    被告來臺灣住不習慣，因為語言不通，兩造相處和平，沒有
    聽到經常吵架的情形。被告有跟我說她想家，她想要回越南
    的家，所以被告在98年6月13日回越南的原因是因為想家，
    在臺灣居住的很不習慣及語言不通。」「我跟原告住隔壁，
    被告從98年6月13日回越南到現在為止都沒有回來過。」等
    語（見本院99年10月6日言詞辯論筆錄），核與原告主張之
    事實大致相符，再經本院依職權向內政部入出國及移民署調
    閱被告入出境紀錄，查明被告在98年1月19日入境，嗣於98
    年6月13日出境，迄今均未再入境，有內政部入出國及移民
    署99年3月2日移署資處伶字第0990027364號函及所附被告入
    出國日期證明書1份可參，堪信原告主張上開事實為真正。
  (四)至於原告主張被告返回越南後，曾表示其大約十天左右要回
    臺灣，但到了第九天，被告即表示她在臺灣住不習慣，她不
    要再回臺灣與原告同住了，原告再打電話至越南，被告家人
    即不讓被告接電話云云，查證人黃春龍證稱：「被告沒有講
    說她不要再回臺灣與原告生活，我不知道被告為何一直不回
    臺灣與原告同住的原因。」等語（見同上筆錄），尚無法證
    明原告此部分主張為真正，此外，原告未再舉證以實其說，
    則原告上開主張自尚難遽信。
  (五)次按夫妻之一方以惡意遺棄他方在繼續狀態中者，他方得向
    法院請求離婚，民法第1052條第1項第5款亦定有明文。又按
    民法第1052條第1項第5款所謂以惡意遺棄他方，不僅須有違
    背同居義務之客觀事實，並須有拒絕同居之主觀情事，始為
    相當（參照最高法院85年度臺上字第572號判決）。查被告
    在98年6月13日經原告同意後返回越南居住，嗣後未再返回
    臺灣與原告同住，客觀上雖有違背同居義務之事實，惟原告
    無法舉出確切證據證明被告在主觀上有拒絕與原告同居之意
    ，參諸上開說明，即與民法第1052條第1項第5款「夫妻之一
    方以惡意遺棄他方在繼續狀態中」之規定要件不符，原告主
    張依民法第1052條第1項第5款規定，請求判決離婚，即有未
    合，不能准許。
  (六)再按夫妻之一方，有民法第1052條第1項10款以外之重大事
    由，難以維持婚姻者，夫妻一方得請求離婚。但其事由應由
    夫妻一方負責者，僅他方得請求離婚，民法第1052條第2項
    定有明文。次按民法第1052條第2項規定，有同條第一項以
    外之重大事由，難以維持婚姻者，夫妻之一方得請求離婚。
    是否有難以維持婚姻之重大事由，判斷標準為婚姻是否已生
    破綻而無回復之希望，此不可由原告已喪失維持婚姻意欲之
    主觀面加以認定，而應依客觀的標準，即難以維持婚姻之事
    實，是否已達於倘處於同一境況，任何人均將喪失維持婚姻
    希望之程度以決之（參照最高法院87年度臺上字第1304號判
    決）。又民法第1052條第2項所稱「有前項以外之重大事由
    ，難以維持婚姻者」，係抽象的、概括的離婚事由，此乃緣
    於民國74年修正民法親屬編時，為因應實際需要，參酌各國
    立法例，導入破綻主義思想所增設。但其事由應由夫妻一方
    負責者，僅他方得請求離婚，是其所採者為消極破綻主義精
    神，而非積極破綻主義。關於「難以維持婚姻之重大事由」
    ，其判斷之標準為婚姻是否已生破綻而無回復之希望。而婚
    姻是否已生破綻無回復之希望，則應依客觀之標準，即難以
    維持婚姻之事實，是否已達於倘處於同一境況，任何人均將
    喪失維持婚姻意欲之程度而定。至於同條項但書所規定「難
    以維持婚姻之重大事由應由夫妻之一方負責者，僅他方得請
    求離婚」，乃因如肯定有責配偶之離婚請求，無異承認恣意
    離婚，破壞婚姻秩序，且有背於道義，尤其違反自己清白（
    clean hands)  之法理，有欠公允，同時亦與國民之法感情
    及倫理觀念不合，因而採消極破綻主義。倘該重大事由，夫
    妻雙方均須負責時，應比較衡量雙方之有責程度，僅責任較
    輕之一方得向責任較重之他方請求離婚，如有責程度相同時
    ，雙方均得請求離婚，始屬公允，是責任較重之一方應不得
    向責任較輕之之他方請求離婚（參照最高法院94年度臺上字
    第115號判決）。
  (六)查兩造結婚後，被告於98年1月19日入境臺灣，嗣於98年6月
    13日以其想家為由返回越南居住至今，兩造夫妻在臺灣共同
    生活的期間僅五個月左右，而被告自98年6月13日返回越南
    後，迄今已有一年四個月之久，兩造均分居兩地，並已長達
    一年期間兩造均無互動連絡，顯見兩造間因分居日久，各自
    獨立生活，彼此間共同生活所需誠摯的互敬互愛之基礎已不
    復存在，客觀上婚姻關係已生破綻，且兩造上開婚姻破裂之
    事由，既係因被告返回越南居住迄今未返回臺灣所致，自屬
    可歸責於被告，不可歸責於原告，參諸前開說明，原告依民
    法第1052條第2項規定，請求判決離婚，依法並無不合，應
    予准許。
四、本件訴訟費用應由被告負擔。經查，原告支出第一審訴訟費
    用（裁判費）新臺幣（下同）3,000元、登報費2,800元，合
    計5,800元，應由被告負擔，爰確定如主文第二項所示。
五、據上論結，本件原告之訴為有理由，依民事訴訟法第385條
    第1項前段、第78條、第87條第1項，判決如主文。
中    華    民    國    99    年    10    月    19    日
                  家事法庭    法  官  鄭  彩  鳳
上正本係照原本作成。
如對本判決上訴，須於收受判決正本送達後20日內向本院提出上
訴狀，並繳納上訴費及附具繕本。
中    華    民    國    99    年    10    月    19    日
                              書記官  陳  世  明

司法院資訊處製作；財團法人民間司法改革基金會備份。
